【裁判字號】    88,訴,1744
【裁判日期】    900417
【裁判案由】    偽造文書等
【裁判全文】
臺灣臺北地方法院刑事判決                        八十八年度訴字第一七四四號
    公  訴  人  臺灣臺北地方法院檢察署檢察官
    被      告  戊○○
    選任辯護人  林辰彥律師
                黃淑怡律師
                張凱輝律師
右列被告因偽造文書等案件，經檢察官提起公訴（八十八年度偵字第九四六四號），
本院判決如左：
    主  文
戊○○行使變造私文書，足以生損害於公眾及他人，處有期徒刑陸月，如易科罰金，
以參佰元折算壹日。
    事  實
一、戊○○係設址桃園縣桃園市○○○路○段六號二樓永謙營造股份有限公司（下稱
    永謙公司）之工地主任，除負責該公司工程之監工及施作外，並轉承包永謙公司
    對外所標得部分之政府公共工程，於民國八十年七月間，永謙公司負責人賴昌民
    標得台灣省政府住宅及都市發展局有關台北縣八里污水管工程後，戊○○乃向永
    謙公司轉承包上開工程，並以永謙公司之名義，將轉承包工程中之鋼板樁工程部
    分與東暵起重工程有限公司（下稱東暵公司）之代理人丁○○訂立承攬契約，交
    由東暵公司承作，俟工程完工後，因戊○○遲不給付工程款新臺幣（下同）三百
    餘萬元予東暵公司，東暵公司乃訴請永謙公司給付承攬報酬，嗣由臺灣高等法院
    以八十六年度上更（一）字第五五六號審理，詎戊○○意圖使自己免除轉承包之
    二十五萬元工程款債務而取得財產上之不法利益，竟將東暵公司代理人丁○○於
    八十一年十一月間，前往其桃園縣桃園市○○路○段五０一巷三二號住處（起訴
    書誤載為桃園縣大溪鎮瑞源里番子寮八號）洽談工程所遺失之以東暵公司名義
    於八十年八月十五日出具之「王先生」台照，表明已向「王先生」領取二十五萬
    元定金之估價單予以侵佔入己（侵占遺失物罪部分之追訴權時效已完成），並於
    八十七年九月三十日前某日，在上址住處，基於行使變造私文書之犯意，先將上
    開載有「王先生台照」及編號：「０００七四六號」之估價單，以東暵公司於八
    十二年四月十五日交付於永謙公司編號為：００一七六一號之估價單予以連接影
    印變造為「永謙台照」之字樣及估價單號碼為「００一七六一號」後，再於八十
    七年九月三十日下午二時十分許，持前開經變造之估價單影本向設於台北市○○
    ○路一二四號之臺灣高等法院提出為證據資以行使之，企圖少付二十五萬元之工
    程款，足生損害於東暵公司及法院對於審理案件正確性之判斷，嗣經臺灣高等法
    院法官當庭命其提出該估價單之原本，原本估價單記載為「王先生台照」與戊○
    ○所提出之估價單影本係記載「永謙台照」不符，始未得逞。
二、案經被害人東暵公司代理人丁○○訴由台灣台北地方法院檢察署檢察官偵查起訴
    理  由
一、訊據被告戊○○矢口否認有何前開行使變造私文書、詐欺得利之犯行，辯稱：估
    價單影本是永謙公司擔任會計之黃素貞小姐交給伊的，大概是黃素貞離職前交的
    ，至於何時交付予伊，日期已不記得，而伊僅係永謙公司工地主任，該工程並非
    由伊轉承包，伊實無變造私文書，詐得不法利益之必要云云。惟查：
    （一）右揭事實，迭據被害人東暵公司代理人丁○○於偵審中指訴綦詳，且有經
          變造之估價單影本一紙，附於台灣高等法院八十六年度上更（一）字第五
          五六號卷宗內可憑（見該卷宗第二００頁），而前開估價單影本確係被告
          於八十七年九月三十日下午二時十分許，在台灣高等法院審理八十六年度
          上更（一）字第五五六號東暵公司訴請永謙公司給付承攬報酬一案中以證
          人之身分所提出，經台灣高等法院法官命其提出估價單原本，估價單原本
          載有「王先生台照」與被告提出之估價單影本係載有「永謙公司台照」顯
          不相符等情，復經本院調取台灣高等法院八十六年度上更（一）字第五五
          六號卷宗核閱屬實。又前開估價單影本，經本院命被害人東暵公司將自行
          留存載有「八十年八月十五日」、「王先生台照」編號為「０００七四六
          號」之估價單，及交付於永謙公司載有「八十二年四月十五日」、「永謙
          台照」編號為「００一七六一號」之估價單原本交付本院併同被告前已提
          出台灣高等法院之估價單影本送請鑑定，經內政部警政署刑事警察局覆知
          ：送鑑定影本估價單（即被告於台灣高等法院庭呈之估價單）上標示紅線
          （即「永謙台照」及編號：００一七六一號部分）及黃線（即工程品名、
          規格、數量、單價、金額之記載）部分字跡，經與００一七六一號估價單
          （即被害人送交鑑定之原本）上字跡以百分之八十二比例透明片及０００
          七四六號估價單（即被害人送交鑑定之原本）上字跡以百分之一百比例透
          明片重疊比對後相符，故該部分字跡（即被告庭呈台灣高等法院之估價單
          內字跡）係由百分之八十二比例之００一七六一號估價單前端字跡及００
          ０七四六號估價單鉛筆所示部分字跡連接而成。此有該局九十年一月十八
          日刑鑑字第六三二六號鑑定通知書一紙在卷可憑，足見被告於前開台灣高
          等法院審理給付承攬報酬案件中，所提出之估價單影本確係經變造之私文
          書無訛。
    （二）次查，永謙公司負責人賴昌民於八十七年九月三十日在台灣高等法院就八
          十六年度上更（一）字第五五六號東暵公司請求永謙公司給付承攬報酬一
          案中，業已陳明系爭八里工程案件，都是戊○○即被告借牌做的等語，此
          迭經本院調取上開卷宗核閱屬實（見該案八十七年九月三十日準備程序筆
          錄），已足知被告辯稱，其僅係永謙公司工地主任，未轉承包永謙公司之
          工程云云，與實情並不相符。又本院庭訊中傳訊證人即前永謙公司會計人
          員黃素貞、總務乙○○、員工丙○○、甲○○雖均到庭證稱：伊等僅知被
          告係八里工地之主任，至於永謙公司有無將八里工程轉包給被告不清楚等
          語（見本院八十九年四月七日、五月十五日、十七月十七日訊問筆錄），
          按上開證人僅係永謙公司之員工，對於該公司工地主任有無轉承包自己公
          司之工程案件，本難期待有所知曉，且永謙公司負責人前已陳明，八里工
          程係被告借牌做的，則渠等之供證內容，自難遽為被告未轉承包永謙公司
          工程之有利證據甚明。再者，前開變造之估價單，被告先係辯稱是永謙公
          司黃素貞離職前給的，復又陳稱，是東暵公司寄給伊的（見九十年三月二
          十三日審判筆錄），前後供述不一，已難採信。且本院庭訊中質之證人黃
          素貞亦另證稱：伊於八十四年底離職，有無交本案之估價單給被告已記不
          得了，一般而言，估價單是由廠商先送工地，經由工地主任簽准後，才送
          到公司，由工務經理，再轉副總經理、董事長，最後由會計、出納支出應
          付之款項等語，而依上開證人所述，其既於八十四年底職離，且又非八里
          工程之負責人、利害關係人，估價單核款程序，又係從工地主任簽准後，
          轉由公司相關部分審核發款，則證人亦豈會在離職前，尤無任何利害關係
          之下，甘冒涉罹刑章危險，持前開變造估價單交付被告，以供其日後訴訟
          中持以行使而獲取不法利益，顯悖於常情。又東暵公司與被告間之工程款
          爭議，既有被告以永謙公司名義所簽之合約書及工程估價單為據，則東暵
          公司斷無變造估價單以免除永謙公司債務，及自損該公司應得之營業利潤
          之必要，且由前開經變造之估價單內所列請求之租金期間，係自八十年四
          月二十一日起至同年八月九日止之租金，而被告以永謙公司名義將前開工
          程交由東暵公司承作之簽約日期為八十年七月六日，有合約書影本一紙在
          卷可按，則被告焉會許由東暵公司請求訂約前之溯自同年四月二十一日起
          起算應付之租金？足見被告前開所辯，均與實情不符。
    （三）末查，被告戊○○以永謙公司名義，將永謙公司標得之八里工程中之鋼板
          樁工程部分與東暵公司之代理人丁○○訂立承攬契約後，再由東暵公司就
          相同之契約內容，與永謙公司負責人賴昌民簽訂承攬契約，此迭據被告於
          本院審理中述明在卷，並有契約書影本二份在卷可參，而如前述，東暵公
          司承作之上開工程，既係由被告借用永謙公司牌照轉承包而來，則被告與
          東暵公司簽約後，就相同之契約條件，形式上再與永謙公司簽訂承攬合約
          ，自無何悖於常理之處，被告執前開契約書一份，辯稱係由永謙公司負責
          人賴昌民所簽訂，而認其僅係永謙公司工地主任，其無變造私文書之動機
          ，自不足憑信。此外，本院於八十九年八月二十九日以北院文刑簡八八訴
          一七四四字第一九０三０號函請法務部調查局就被告為測謊鑑定結果，其
          中就被告陳稱：其未拿走丁○○估價單一節，經測試呈情緒波動反應，研
          判有說謊，此有法務部調查局八十九年十月十八日（八九）陸（三）字第
          八九０六六四九０號鑑驗通知書乙份附卷足憑，徵按測謊鑑定，雖不得為
          審判之唯一依據，惟其係依一般人在說謊時，會產生遲緩、緊張、恐懼、
          不安等心理波動現象，乃以科學方法，由鑑定人利用測謊儀器，將受測者
          之上開情緒波動反應情形加以紀錄，用以判別受測者之供述是否真實，又
          該測謊鑑定事先復已獲得受測者之同意，有調查筆錄可資為憑，則前開鑑
          測之結果，自可供為法院裁判之佐證。
    （四）綜上所述，被告前揭之所辯，無非係卸責之詞，不足採信。本件事證已臻
          明確，被告犯行堪以認定，應予依法論科。
二、按被告行為後，刑法第四十一條業已修正，並於九十年一月十日經總統公布，於
    九十年一月十二日生效，茲比較新舊法文修正之結果，其中原舊法第四十一條「
    犯最重本刑為三年以下有期徒刑以下刑之罪，而受六月以下有期徒刑或拘役之宣
    告，因身體、教育、職業或家庭之關係，執行顯有困難，得以一元以上三元以下
    折算一日，易科罰金」之規定，已經修正之新法擴大得易科罰金之範圍，凡「所
    犯最重本刑為五年以下有期徒刑之罪」，符合前開與舊法相同之其他要件下，即
    得易科罰金，是適用新法即對被告原所犯最重本刑為有期徒刑五年以下之罪者，
    使其有易科罰金之適用，對被告而言，自較有利，依刑法第二條第一項前段之規
    定，即應適用裁判時之新修正刑法第四十一條規定為易科罰金之諭知。是核被告
    戊○○所為，係犯刑法第二百十六條、第二百十條之行使變造私文書罪、同法第
    三百三十九條第三項、第二項之詐欺得利未遂罪。被告變造私文書後，復持以向
    台灣高等法院行使，變造之低度行為應為行使之高度行為所吸收，不另論罪。又
    被告行使變造估價單之目的，在於免除部分債務，以獲取不法利益，所犯前開二
    罪間有方法、結果之牽連關係，依刑法第五十五條之規定，應從較重之行使變造
    私文書罪處斷。爰審酌被告並無任何刑案前科，且犯罪所欲免除之債務金額尚非
    鉅大，及其犯罪之動機、目的、手段、迄至於今仍未與被害人東暵公司達成和解
    ，而為了免除債務，竟以變造之私文書持向法院行使，致法院審理案件判斷之正
    確性遭受干擾，有違社會公義，及犯罪後否認犯罪、毫無悔意等一切情狀，量處
    如主文所示之刑，並諭知易科罰金之折算標準，以資懲儆。至於被告變造之估價
    單影本，於八十七年九月三十日下午二時十分許，在台灣高等法院審理八十六年
    度上更（一）字第五五六號東暵公司訴請永謙公司給付承攬報酬一案中，業已庭
    呈供台灣高等法院法官收執附於卷宗內，顯有移轉該影本所有權予法院供作案件
    審理參考之意，既非屬被告所有之物，爰不為沒收之諭知，附此敘明。
據上論斷，應依刑事訴訟法第二百九十九條第一項前段，刑法第二條第一項前段、第
二百十六條、第二百十條、第三百三十九條第三項、第二項、第五十五條、修正之第
四十一條第一項前段，罰金罰鍰提高標準條例第一條前段、第二條，判決如主文。
本案經檢察官盧筱筠到庭執行職務
中    華    民    國        九十         年    四       月      十七    日
                                臺灣台北地方法院刑事第七庭
                                    法  官  蔡  世  祺
右正本證明與原本無異。
如不服本判決，應於判決送達後十日內，向本院提出上訴狀。
                                    書記官  李  文  椿
中    華    民    國        九十         年    四       月      十七    日
論罪科刑法條：刑法第二百十六條、第二百十條、第三百三十九條第三項、第二項。
刑法第二百十六條
行使第二百十條至第二百十五條之文書者，依偽造、變造文書或登載不實事項或使登
載不實事項之規定處斷。
刑法第二百十條
偽造、變造私文書，足以生損害於公眾或他人者，處五年以下有期徒刑。
刑法第三百三十九條
一意圖為自己或第三人不法之所有，以詐術使人將本人或第三人之物交付者，處五年
  以下有期徒刑、拘役或科或併科一千元以下罰金。
二以前項方法得財產上不法之利益或使第三人得之者亦同。
三前二項之未遂犯罰之。


司法院資訊處製作；財團法人民間司法改革基金會備份。
